臺灣基隆地方法院民事判決　　　　　　 100年度基簡字第67號
原　　　告　台新國際商業銀行股份有限公司
法定代理人　蔡榮棟
訴訟代理人　李俊龍
　　　　　　楊長晃
被　　　告　田宏專
　　　　　　彭化鐵
上列當事人間請求塗銷所有權移轉登記事件，本院於民國100年4
月7日言詞辯論終結，判決如下：
    主  文
原告先位之訴駁回。
被告田宏專、彭化鐵就如附表所示之不動產，於民國九十五年十
一月十五日所為之買賣行為及於民國九十五年十一月二十四日所
為移轉所有權之行為應予撤銷。
被告彭化鐵應將如附表所示不動產經基隆市安樂地政事務所於民
國九十五年十一月二十三日收件登記字號（九五）基安字第一四
三五一號所為登記原因買賣之所有權登記塗銷。
訴訟費用新臺幣仟肆佰拾元由被告負擔。
    事實及理由
一、被告均經合法通知，均未於言詞辯論期日到場，核無民事訴
    訟法第386條各款所列情形，爰依同法第436條第2項、第385
    條第 1項前段之規定，准原告之聲請，由其一造辯論而為判
    決。
二、原告起訴主張：
  (一)被告田宏專於民國93年 3月30日向原告請領信用卡使用，依
    約得於特約商店記帳消費，惟應於當期繳款截止日前向原告
    繳清全部帳款，或選擇以循環信用方式僅繳納最低應繳金額
    ，然被告田宏專並未依約繳納帳款，迄今尚積欠原告新臺幣
    （下同）303,941元未清償（內含本金182,731元及利息121,
    210 元）。詎被告田宏專為逃避其所有財產之強制執行，竟
    於95年11月24日將其所有如附表所示之不動產（以下簡稱系
    爭不動產）以買賣為原因移轉予被告彭化鐵，又被告田宏專
    自95年10月14日起對原告所負之帳款即已逾期清償，其於債
    務逾期清償之後始移轉系爭不動產所有權，且系爭不動產所
    設定之抵押權並未塗銷，亦未變更債務人，顯不符合一般交
    易慣例，足證被告間移轉系爭不動產之行為顯係通謀虛偽之
    意思表示，依民法第87條第 1項規定，其法律行為應屬無效
    ，應依民法第 113條規定回復原狀，而原告有保全債權之必
    要，自得依民法第 242條代位被告田宏專行使權利，爰以先
    位聲明求為判決：1.確認被告間就系爭不動產於95年11月15
    日所為以買賣為移轉所有權登記原因之買賣關係不存在；2.
    被告彭化鐵就系爭不動產於95年11月24日所為以買賣為原因
    之所有權移轉登記應予塗銷。
  (二)如前開先位聲明不成立，因被告田宏專於負債期間曾求助於
    其親友，故被告彭化鐵應知悉被告田宏專之財務狀況，被告
    田宏專將其所有之系爭不動產以買賣名義移轉登記為被告彭
    化鐵所有，仍居住於系爭不動產，又仍為抵押權設定債務人
    ，此皆有違一般交易慣例，移轉時點又為被告田宏專債務逾
    期履行困難之後，其移轉之意圖係為脫產以避免遭債權人強
    制執行至為明顯，難謂被告間無脫產之惡意，顯有害於原告
    之債權，依民法第244條第2項規定，得撤銷被告間之買賣行
    為，則備位聲明求為判決：1.被告間就系爭不動產於95年11
    月15日以買賣原因所為之債權行為及於95年11月24日所為之
    所有權移轉登記之物權行為，均應予撤銷；2.被告彭化鐵就
    系爭不動產於95年11月24日所為以買賣為原因之所有權移轉
    登記應予塗銷，回復登記為被告田宏專所有。
三、原告主張被告田宏專前向原告申領信用卡使用，尚積欠303,
    941 元未清償，及被告田宏專於95年11月24日將其所有之系
    爭不動產以買賣為原因移轉登記予被告彭化鐵之事實，業據
    原告提出信用卡申請書暨約定條款、信用卡帳單、帳務資料
    、土地登記謄本、建物登記謄本、異動索引等件為證，並經
    本院依職權向基隆市安樂地政事務所函調系爭不動產登記申
    請書及其附件查明屬實，有該所100年2月17日基安地所一字
    第1000001427號函附登記資料在卷可憑，自堪信屬實。
四、原告之先位聲明主張被告就系爭不動產之買賣行為係通謀虛
    偽意思表示，備位聲明則主張係詐害債權行為，分述如下：
  (一)先位聲明部分：
  1.按確認法律關係之訴，非原告有即受確認判決之法律上利益
    者，不得提起之，民事訴訟法第 247條前段定有明文。而該
    條所謂即受確認判決之法律上利益，係指因法律關係之存否
    不明確，致原告在私法上之地位有受侵害之危險，而此項危
    險得以對於被告之確認判決除去之者而言（最高法院42年台
    上字第1031號判例意旨參照）。原告主張其為被告田宏專之
    債權人，被告間就系爭不動產所為之買賣行為係出於通謀虛
    偽意思表示，被告田宏專以上開買賣行為為原因將系爭不動
    產所有權移轉登記予被告彭化鐵，致原告上開債權無法受償
    ，則被告間就系爭不動產是否出於通謀虛偽意思表示而為買
    賣、移轉，關乎原告就其對被告田宏專之債權得否獲得滿足
    ，原告自有確認被告間就系爭不動產買賣契約關係是否存在
    之確認利益，其提起本件確認之訴，於法即無不合，先予敘
    明。
  2.次按表意人與相對人通謀而為虛偽意思表示者，其意思表示
    無效，民法第87條第 1項前段定有明文。所謂通謀為虛偽意
    思表示，乃指表意人與相對人互相故意為非真意之表示而言
    ，故相對人不僅須知表意人非真意，並須就表意人非真意之
    表示相與為非真意之合意，始為相當（最高法院62年台上字
    第 316號判例要旨可資參照）。又當事人主張有利於己之事
    實者，就其事實有舉證之責任，民事訴訟法第 277條前段定
    有明文。再按第三人主張表意人與相對人通謀而為虛偽意思
    表示者，該第三人應負舉證之責（最高法院48年台上字第29
    號判例意旨參照）。經查，被告間就系爭不動產所為之買賣
    行為，有基隆市安樂地政事務所100年2月17日基安地所一字
    第1000001427號函附登記資料足以證明該買賣契約形式上存
    在，原告既主張被告間就系爭不動產所為之買賣行為及所有
    權移轉登記行為係出於通謀虛偽之意思表示，依前揭說明，
    自應由原告負舉證之責，惟原告並未提出具體證據證明，僅
    以被告間移轉系爭不動產係發生於被告田宏專債務逾期清償
    之後，且系爭不動產所設定之抵押權於買賣移轉登記後並未
    塗銷，亦未變更債務人，顯不符合一般交易慣例云云為由，
    遽認系爭不動產之買賣係出於通謀虛偽意思表示，核係臆測
    之詞，不足採信。從而原告提起先位之訴，請求確認被告間
    就系爭不動產於95年11月15日所為以買賣為移轉所有權登記
    原因之買賣關係不存在，及被告彭化鐵應將系爭不動產於95
    年11月24日以上開買賣為原因所為之所有權移轉登記予以塗
    銷，為無理由，應予駁回。
  (二)備位聲明部分：
  1.按債權人依民法第 244條規定，撤銷債務人所為之有償或無
    償行為者，祇須具備下列之條件：為債務人所為之法律行
    為、其法律行為有害於債權人、其法律行為係以財產權
    為目的、如為有償之法律行為，債務人於行為時，明知其
    行為有害於債權人，受益人於受益時，亦明知其事情。至於
    債務人之法律行為除有特別規定外，無論為債權行為抑為物
    權行為，均非所問（最高法院42年台上字第 323號判例意旨
    參照）。而在買賣行為之情形，若對價與客觀價值顯不相當
    ，應可推認債務人明知有損害於債權人之權利，及受益人亦
    知情受益。
  2.依系爭不動產之土地登記謄本、建物登記謄本所載，被告田
    宏專以系爭不動產向國泰人壽保險股份有限公司設定擔保債
    權額132萬元之最高限額抵押權，衡情系爭不動產應有132萬
    元以上之價值，然被告間僅以291,028元（房屋222,100元＋
    土地68,928元）作為系爭不動產之買賣交易價金，此有基隆
    市安樂地政事務所100年2月17日基安地所一字第1000001427
    號函附登記資料附卷足憑，被告彭化鐵所付出的對價，核與
    系爭不動產之價值顯不相當，且此應為被告彭化鐵所明知，
    參以被告田宏專於95年間除有財產交易所得28,821元及系爭
    不動產外，並無其他財產，於96年至98年間均無任何所得或
    財產，此有本院依職權調閱被告田宏專95年至98年之稅務電
    子閘門財產所得調件明細表在卷可稽，足認被告間就系爭不
    動產所為之買賣債權行為及移轉所有權登記之物權行為，係
    以財產權為標的，有害於原告之債權，且為被告彭化鐵所明
    知，原告自得依民法第244條第2項規定，撤銷被告間就系爭
    不動產所為之債權行為及所有權移轉登記行為，並依同法第
    4 項規定，請求被告彭化鐵將系爭不動產所有權移轉登記塗
    銷以回復原狀。從而，原告依民法第 244條第2項、第4項規
    定，請求撤銷被告間系爭不動產買賣行為及因履行該買賣原
    因之所有權移轉之物權行為，及塗銷該所有權移轉登記，為
    有理由，應予准許。
五、本件訴訟費用3,430元（第一審裁判費3,310元、公示送達登
    報費120元），由被告負擔。
六、結論：本件原告之訴為有理由，依民事訴訟法第385條第1項
    前段、第78條、第85條第1項前段，判決如主文。
中    華    民    國   100    年    4     月    21    日
                  基隆簡易庭法  官  陳湘琳
以上正本係照原本作成。
對於本件判決如有不服，應於收受送達後20日內向本院提出上訴
書狀，上訴於本院合議庭，並按他造當事人之人數附具繕本。
中    華    民    國   100    年    4     月    21    日
                            書記官  洪佳如
附表：不動產標示
┌─────────────────────────────────────────────┐
│100年度基簡字第67號                                                                       │
├─┬───────────────────────┬─┬─────┬───────────┤
│編│  土          地          坐          落      │地│ 面    積 │  權   利   範   圍   │
│  ├───┬────┬────┬──┬──────┤  ├─────┤                      │
│號│縣  市│鄉鎮市區○  段    ○○段│  地    號  │目│ 平方公尺 │                      │
├─┼───┼────┼────┼──┼──────┼─┼─────┼───────────┤
│1 │基隆市│中山區  ○○○段  │    │0000-0000   │建│303.00    │2154/30300            │
└─┴───┴────┴────┴──┴──────┴─┴─────┴───────────┘
┌─┬────┬───────┬───┬─────────────────────┬────┐
│編│        │              │建築式│      建物面積（平方公尺）                │  權利  │
│  │        │基  地  坐  落│樣主要├───────────┬─────────┤        │
│  │ 建  號 │--------------│建築材│樓    層    面    積  │ 附屬建物主要建築 │        │
│  │        │建  物  門  牌│料及房│                      │                  │        │
│號│        │              │屋層數│合                計  │ 材料及用途       │  範圍  │
├─┼────┼───────┼───┼───────────┼─────────┼────┤
│1 │0000-000│基隆市中山區仁│5 層樓│第4 層：89.16         │無                │  全部  │
│  │        │德段0000-0000 │鋼筋混│合  計：89.16         │                  │        │
│  │        │地號          │凝土造│                      │                  │        │
│  │        │--------------│      │                      │                  │        │
│  │        │基隆市中山區通│      │                      │                  │        │
│  │        │仁街180之3號  │      │                      │                  │        │
└─┴────┴───────┴───┴───────────┴─────────┴────┘